臺灣臺中地方法院刑事判決　　　　　　 99年度簡上字第951號
上　訴　人　臺灣臺中地方法院檢察署檢察官
被　　　告　吳富順
選任辯護人　劉　楷律師
上列上訴人因被告違反護照條例等案件，不服本院99年度簡字第
314號中華民國99年9月27日第一審簡易判決（起訴案號：臺灣臺
中地方法院檢察署98年度偵字第25621、27242號），提起上訴，
本院管轄之第二審合議庭判決如下：
    主    文
原判決關於吳富順部分撤銷。
吳富順共同犯使公務員登載不實罪，處有期徒刑月，如易科罰
金，以新臺幣壹仟元折算壹日；又共同犯使公務員登載不實罪，
處有期徒刑月，如易科罰金，以新臺幣壹仟元折算壹日。應執
行有期徒刑肆月，如易科罰金，以新臺幣壹仟元折算壹日，緩刑
貳年，並應向公庫支付新臺幣陸萬元。
    犯罪事實
一、吳富順與陳正男（已歿）2人係朋友關係，吳富順明知其健
    保IC卡並未遺失，僅因人情包袱，竟同意出借其國民身分證
    供陳正男持以申辦健保IC卡補發之事宜，並與蔡吉隆（由原
    審另行審結）、某不詳姓名年籍之成年男子，共同基於使公
    務員登載不實文書之犯意聯絡，於民國（下同）97年10月22
    日左右，在桃園縣平鎮市○○路陳正男住處，由吳富順將其
    個人國民身分證交付予陳正男，再由陳正男將吳富順之國民
    身分證轉交予蔡吉隆，而由蔡吉隆帶同某不詳姓名年籍之成
    年男子至不詳地點拍攝該成年男子個人大頭照後，復由蔡吉
    隆將該成年男子個人大頭照片交付予不知情之某不詳姓名年
    籍之成年人進行修改成與吳富順面貌相似之合成照片，並將
    該合成照片交付予蔡吉隆後，蔡吉隆遂於97年10月29日，持
    該成年男子修改後之合成照片及吳富順之國民身分證前往中
    央健康保險局中區分局，假以吳富順所有之健保IC卡遺失為
    由，蔡吉隆並基於單獨行使偽造私文書之犯意，自行佯稱其
    為「賴茂陽」本人，受吳富順委託代辦申請補發「吳富順」
    之健保IC卡，除在以吳富順請領健保IC卡申請表貼上該成年
    男子修改後之合成照片外，並在該申請表代辦人欄偽簽「賴
    茂陽」之署名1枚，而偽造吳富順委託「賴茂陽」請領健保
    IC卡申請表之私文書（此部分吳富順並不知情），並持以申
    請補發吳富順而其上貼有該成年男子修改後之合成照片之健
    保IC卡，使該不知情之承辦公務員登載上開不實之遺失事項
    於職務上所掌之登記簿公文書，並據以補發其上貼有該成年
    男子修改後之合成照片之「吳富順」之健保IC卡交付予蔡吉
    隆，足以生損害於健保機關對健保人別資料管理之正確性。
二、吳富順明知其已將個人國民身分證交付予陳正男，竟與陳正
    男、蔡吉隆、某不詳姓名年籍之成年男子，共同基於使公務
    員登載不實文書之犯意聯絡，於97年10月29日，先由陳正男
    將蔡吉隆所交付該成年男子修改後之合成照片轉交予吳富順
    ，再由吳富順與陳正男共同前往桃園縣平鎮市戶政事務所，
    而由吳富順假以其國民身分證遺失為由，申請補發吳富順之
    國民身分證，使不知情之該事務所承辦公務員為其列印吳富
    順申請換領國民身分證申請書，而由吳富順在該申請書上簽
    名，並貼上該成年男子修改後之合成照片，然後將換領國民
    身分證申請書之私文書，持以申請辦理補發國民身分證，使
    該不知情之承辦公務員登載上開不實之遺失事由於職務上所
    掌之登記簿公文書，並據以補發其上貼有該成年男子修改後
    之合成照片之吳富順之國民身分證交付予吳富順，吳富順隨
    即將申辦取得之上開國民身分證交付予陳正男，足以生損害
    於戶政機關對戶政管理之正確性。
三、案經金門縣警察局移請臺灣臺中地方法院檢察署暨金門縣警
    察局移請福建金門地方法院檢察署呈請最高法院檢察署檢察
    總長核轉臺灣臺中地方法院檢察署檢察官偵查起訴。
    理    由
一、按被告以外之人（包括證人、鑑定人、告訴人、被害人及共
    同被告等）於審判外之陳述雖不符刑事訴訟法第159條之1至
    之4等4條之規定，而經當事人於審判程序同意作為證據，法
    院審酌該言詞陳述或書面陳述作成時之情況，認為適當者，
    亦得為證據；當事人、代理人或辯護人於法院調查證據時，
    知有刑事訴訟法第159條第1項不得為證據之情形，而未於言
    詞辯論終結前聲明異議者，視為有前項之同意，同法第159
    條之5定有明文。立法意旨在於傳聞證據未經當事人之反對
    詰問予以核實，原則上先予排除。惟若當事人已放棄反對詰
    問權，於審判程序中表明同意該等傳聞證據可作為證據；或
    於言詞辯論終結前未聲明異議，基於尊重當事人對傳聞證據
    之處分權，及證據資料愈豐富，愈有助於真實發見之理念，
    且強化言詞辯論主義，使訴訟程序得以順暢進行，上開傳聞
    證據亦均具有證據能力。查檢察官、被告、被告之選任辯護
    人對於本案卷內共同被告蔡吉隆於偵查中之供述及相關文書
    卷證資料，並未就有合於刑事訴訟法第159條第1項不得為證
    據之情形於本院言詞辯論終結前聲明異議，且共同被告蔡吉
    隆於偵查中之供述及相關文書卷證資料，亦經本院於審理期
    日逐一提示、朗讀，並告以要旨，本院復審酌共同被告蔡吉
    隆於偵查中之供述及相關文書卷證資料取得，並無證據顯示
    有何違背程序規定情事，依據上述之說明，均應具有證據能
    力。
二、上揭犯罪事實，業據被告吳富順於98年12月3日、99年2月4
    日偵查中、99年5月4日原審行準備程序時及本院行準備程序
    、審理時均坦承不諱，核與共同被告蔡吉隆於98年12月3日
    偵查中供述之情節相符，並有其上貼有某不詳姓名年籍之成
    年男子合成照片之吳富順補領國民身分證申請書影本1紙（9
    7年10月29日申請，見警卷p48）、其上貼有某不詳姓名年籍
    之成年男子合成照片之吳富順全民健康保險卡影本1紙（見
    警卷p48）、其上貼有某不詳姓名年籍之成年男子合成照片
    之吳富順請領健保IC卡申請表影本1紙（97年10月29日申請
    ，見警卷p55）附卷可憑。足見被告之自白與事實相符，事
    證明確，被告犯行堪以認定。
三、至於檢察官上訴補充理由書以：(一)被告吳富順將其國民身分
    證交付予陳正男，再由陳正男轉交予蔡吉隆，蔡吉隆再假冒
    「賴茂陽」名義，於申請補發被告吳富順健保IC卡申請書上
    偽簽「賴茂陽」之署名而持以行使之犯行，應認被告吳富順
    、陳正男與蔡吉隆間，就行使偽造私文書之犯行，有犯意聯
    絡及行為分擔，而認被告吳富順另共犯行使偽造私文書罪嫌
    。(二)被告吳富順申請補發其上貼有他人合成照片之「吳富順
    」名義之國民身分證之犯行，係利用不知情之戶政機關人員
    變造國民身分證，為間接正犯，應另涉犯刑法第212條變造
    特種文書罪及戶籍法第75條第1項意圖供冒用身分使用，而
    變造國民身分證罪，依特別法優於普通法之法律競合關係，
    應依戶籍法第75條第1項之規定論處。(三)嗣蔡吉隆取得陳正
    男所交付上開補發之「吳富順」國民身分證後，明知該「吳
    富順」國民身分證之照片係使用不詳之人合成照片，仍由蔡
    吉隆於97年10月30日，帶同不詳之人持上開「吳富順」之國
    民身分證及不詳之人合成照片，前往永旅旅行社，以「吳富
    順」名義，委託不知情之旅行社承辦人劉錦代為向領事事務
    局臺中辦事處申請辦理「吳富順」名義之護照手續，並代填
    具私文書性質之中華民國普通護照申請書，且在其上黏貼不
    詳之人合成照片，再由該不詳之人在申請書上簽署吳富順之
    姓名，完成該申請書後，持向領事事務局申請辦理核發護照
    ，使不知情之領事事務局承辦公務員，經實質審核後，因未
    能查悉係冒名申請案，乃據以核發「吳富順」名義之發照日
    期為97年10月31日之中華民國普通護照，因認被告吳富順共
    犯護照條例第23條第3項之謊報遺失國民身分證以供冒名申
    請護照罪嫌等語。惟查(一)訊之被告吳富順堅決否認有何行使
    偽造私文書之犯行，辯稱：伊並不認識蔡吉隆，亦不知蔡吉
    隆偽以賴茂陽代辦人名義請領伊之健保IC卡等語。經查依共
    同被告蔡吉隆於98年12月3日偵查中供稱：「（問：是否認
    識在庭的吳富順？）不認識，我沒見過他。」、「（問：你
    有無在97年10月29日持吳富順身份證件及照片去請領健保卡
    ？）（提示警卷第32頁健保卡申請表）是，上面的簽名是我
    簽的，我用代辦人賴茂陽名義簽的。」、「（問：賴茂陽的
    身份證件上照片是否你？）是。」等語，可知被告吳富順與
    蔡吉隆間既互不相識，而被告吳富順係將其個人國民身分證
    交付予陳正男，亦非交付予蔡吉隆，尚難認被告吳富順於蔡
    吉隆以其名義申請補發健保IC卡時，知悉或可預見蔡吉隆偽
    以賴茂陽代辦人名義為之，此外又查無其他積極證據足認被
    告吳富順就蔡吉隆上開行使偽造私文書之犯行，有何共同犯
    意聯絡；況起訴書就此部分事實，並未載明被告吳富順就蔡
    吉隆上開行使偽造私文書，有共同犯意聯絡，且被告吳富順
    所犯法條亦未論及行使偽造私文書罪，而原審判決就此部分
    亦未論及，應認被告吳富順就蔡吉隆上開行使偽造私文書之
    犯行，尚無犯意聯絡。(二)按所謂間接正犯，係指犯罪行為人
    不親自實施犯罪，而利用無責任能力人或無犯罪意思之人實
    施犯罪而言，故必須被利用人之行為成立犯罪時，該利用者
    始能依間接正犯論處。而刑法第212條之偽造特種文書罪，
    以無制作權之人冒用有制作權者之名義而制作該文書為要件
    ，如果制作該文書者，對於此種文書本有制作之權，即不發
    生偽造問題（最高法院86年度台非字第265號判決要旨參照
    ）。本件桃園縣平鎮市戶政事務所所核發被告吳富順之國民
    身分證，乃戶政機關本於職權，有權制作之文書，自無偽造
    或變造可言，該國民身分證既非變造，被告吳富順自無成立
    變造國民身分證間接正犯之餘地，是檢察官上訴補充理由書
    認被告吳富順另涉犯刑法第212條變造特種文書罪及戶籍法
    第75條第1項意圖供冒用身分使用，而變造國民身分證罪，
    尚有誤會。(三)上開蔡吉隆犯護照條例第23條第3項之謊報遺
    失國民身分證以供冒名申請護照罪嫌之事實，業據原審判決
    於理由中敘明「吳富順所申請之不實國民身分證，嗣後雖經
    蔡吉隆持以申請護照，然此部分吳富順並未參與，檢察官亦
    未起訴被告吳富順有何違反護照條例之行為，此部分本院自
    無從加以認定。」，縱檢察官上訴補充理由書認起訴書已就
    被告吳富順與蔡吉隆共犯此部分犯行起訴，惟此部分既未經
    原審判決，又與被告吳富順所犯上開使公務員登載不實罪，
    無裁判上一罪關係，自無刑事訴訟法第348條第2項之適用，
    尚非屬上訴審所得審判之範圍，附此敘明。
四、核被告吳富順就犯罪事實欄一、二所載所為，均係犯刑法第
    214條之使公務員登載不實罪。公訴人認被告吳富順上開2次
    使公務員登載不實後復持以行使，惟查蔡吉隆申請取得吳富
    順名義而其上貼有某不詳姓名年籍之成年男子合成照片之健
    保IC卡後，並未將該健保IC卡交付予被告吳富順，尚難認被
    告吳富順有何持以行使該健保IC卡之情事；又被告吳富順申
    請取得補發其上貼有某不詳姓名年籍之成年男子合成照片之
    吳富順之國民身分證後，隨即將該國民身分證交付予共犯陳
    正男，雖嗣後陳正男復將該國民身分證交付予蔡吉隆持以申
    請護照，惟此乃被告吳富順是否有與陳正男、蔡吉隆具有共
    同犯意聯絡，而共犯護照條例第23條第3項之將國民身分證
    交付他人，以供冒名申請護照罪嫌之另一問題，亦難認被告
    吳富順有何持以行使該國民身分證之情事，是公訴人上開認
    定，容有誤會，併此敘明。被告吳富順與陳正男、蔡吉隆及
    某不詳姓名年籍之成年男子就上開2次使公務員登載不實犯
    行，均各有犯意之聯絡及行為之分擔，均各應論以共同正犯
    。被告吳富順上開2次使公務員登載不實犯行，犯意各別，
    且行為時間、空間互殊，應予分論併罰。原審以被告吳富順
    所犯上開2次使公務員登載不實罪，事證明確，據以論罪科
    刑固非無見，惟原審就判決主文關於應執行有期徒刑4月部
    分，漏未諭知易科罰金之折算標準，尚有違誤，檢察官上訴
    意旨執此指摘原審判決不當，為有理由。按對於判決之一部
    上訴者，其有關係之部分，視為亦已上訴，刑事訴訟法第34
    8條第2項定有明文。而應執行刑係依據多數宣告刑而來，自
    不能與所依據之多數宣告刑分離而單獨存在，對各宣告刑部
    分，亦有關係，應視為亦已上訴，無論宣告刑部分，有無不
    當或違誤，如該定執行刑部分，於法有違，應將其所依據之
    多數宣告刑一律撤銷改判，另論知罪刑，並定其應執行刑（
    司法院（76）廳刑一字第1669號參照）。是依上開說明，自
    應由本院將原審判決關於被告吳富順部分，全部撤銷改判。
    爰審酌被告吳富順將其國民身分證交付他人以供申請不實健
    保IC卡，且明知國民身分證已交付他人，竟又以遺失為由，
    申請不實之國民身分證交付他人，對社會危害程度非淺，及
    其犯罪之動機、目的、手段，犯罪後坦承犯行，態度尚稱良
    好等一切情狀，分別量處如主文所示之刑及均諭知易科罰金
    之折算標準，並定其應執行刑及諭知易科罰金之折算標準。
    查被告吳富順尚無前科，未曾因故意犯罪受有期徒刑以上刑
    之宣告，此有臺灣高等法院被告前案紀錄表附卷可參，其因
    一時失慮，致犯本案，事後坦承犯行，已知悔悟，經此科刑
    教訓，應知所警惕而無再犯之虞，本院認其所受定應執行刑
    之宣告，以暫不執行為適當，爰依法併予宣告緩刑2年，以
    啟自新，惟被告行為既已對社會造成危害，宜為有負擔之緩
    刑，爰依刑法第74條第2項第4款規定，命其向公庫支付如主
    文所示之金額，以示公允。
五、據上論斷，應依刑事訴訟法第455條之1第1項、第3項、第36
    9條第1項前段、第364條、第299條第1項前段，刑法第28條
    、第214條、第51條第5款、第41條第1項前段、第74條第1項
    第1款、第2項第4款，刑法施行法第1條之1第1項、第2項前
    段，判決如主文。
本案經檢察官蔡志明到庭執行職務。
中    華    民    國   100    年    6     月    17    日
                  刑事第一庭    審判長法  官  許旭聖
                                      法  官  廖穗蓁
                                      法  官  朱光國
上正本證明與原本無異。
本件不得上訴。
                                      書記官  巫偉凱
中    華    民    國   100    年    6     月    17    日
附錄本案論罪科刑法條
刑法第214條：
明知為不實之事項，而使公務員登載於職務上所掌之公文書，足
以生損害於公眾或他人者，處3年以下有期徒刑、拘役或5百元以
下罰金。